【裁判字號】    97,易,1951
【裁判日期】    980401
【裁判案由】    贓物等
【裁判全文】
臺灣臺南地方法院刑事判決              97年度易字第1951號
公  訴  人  臺灣臺南地方法院檢察署檢察官
被      告  丙○○
                    現於高雄林.
上列被告因贓物案件，經檢察官提起公訴（97年度偵字第9087號
），本院判決如下：
    主  文
丙○○無罪。
    理  由
一、公訴意旨略以：被告丙○○係址設臺南縣六甲鄉○○路60巷
    3號未命名資源回收場之負責人黃春林之子。其可預見證人
    甲○○、乙○○2人於民國97年3月23日上午11時許持往上址
    兜售之送油機組件1臺（價值約新臺幣﹝下同﹞6,000元，為
    戊○○所有，遭甲○○、乙○○2人於同日上午9時許，在臺
    南縣六甲鄉甲東村高幹忠孝30右9C3電線桿旁之洋菇寮內所
    竊取，甲○○、乙○○2人所涉之竊盜犯行另經本院判決）
    ，係屬價值不斐而來源不明之贓物，詎其仍基於即使係贓物
    亦不違背其買受本意之不確定故意，而以350元之賤價，向
    甲○○、乙○○2人收購上開送油機組件。嗣為警調查甲○○、乙○○所涉之竊盜案件時，始循線查獲上情。因認被告
    涉有刑法第349條第2項之故買贓物罪嫌云云。
二、按犯罪事實應依證據認定之，無證據不得認定犯罪事實；不
    能證明被告犯罪者，應諭知無罪之判決，刑事訴訟法第154
    條第2項、第301條第1項分別定有明文。又事實之認定，應
    憑證據，如未能發現相當證據，或證據不足以證明，自不能
    以推測或擬制之方法，以為裁判基礎；認定不利於被告之事
    實，須依積極證據，苟積極證據不足為不利於被告事實之認
    定，即應為有利被告之認定，更不必有何有利之證據；又被
    告否認犯罪所持之辯解，縱屬不能成立，仍非有積極證據足
    以證明其犯罪行為，不能遽為有罪之認定（最高法院40年臺
    上字第86號、30年上字第816號及第1831號判例意旨參照）
    。且按刑事訴訟法第161條第1項規定：檢察官就被告犯罪事
    實，應負舉證責任，並指出證明之方法；因此，檢察官對於
    起訴之犯罪事實，應負提出證據及說服之實質舉證責任，倘
    其所提出之直接證據或間接證據，或其所指出之證明方法，
    並未達到通常一般之人均不致有所懷疑，而得確信其為真實
    之程度，而有合理之懷疑存在而無從使事實審法院得有罪之
    確信時，基於無罪推定之原則，即應為被告無罪判決之諭知
    （最高法院76年臺上字第4986號、92年臺上字第128號判例
    意旨參照）。
三、公訴意旨認被告涉犯上開故買贓物罪嫌，無非以證人即共同
    被告甲○○、乙○○2人之陳述、被害人戊○○及被告之母
    林惠美於警詢中之證述、現場照片2張等，為其論據。訊據
    被告固不否認其曾見證人甲○○、乙○○攜帶物品至上址資
    源回收場變賣，惟堅決否認有何故買贓物之犯行，辯稱：97
    年3月23日上午11時許伊在睡覺，並未向證人甲○○、乙○○收購上開送油機組件等語。
四、關於證據能力之認定：本件以下所引用之供述或非供述證據
    ，檢察官及被告於本案言詞辯論終結前，並未爭執其證據能
    力，本院審酌各該證據均非違法蒐證取得之證據，並無證據
    力明顯過低之情形，復經本院於審判期日就上開證據依法進
    行調查、辯論，依法應有證據能力。
五、經查：
  (一)上開證人甲○○、乙○○於97年3月23日上午11時許攜往上
    址資源回收場變賣之送油機組件1臺，係證人即被害人戊○○所有，為證人甲○○、乙○○於同日上午9時許，至臺南
    縣六甲鄉甲東村高幹忠孝30右9C3電線桿旁之洋菇寮內共同
    竊取而得乙情，有證人即上開竊盜案件之被告甲○○、乙○○之供述在卷可參，且有證人戊○○於警詢中之證述及案發
    現場之照片2張附卷可資佐證（警卷即南縣麻警偵字第09710
    00513號卷第18至19頁、第27頁），是上開送油機組件確係
    遭證人甲○○、乙○○竊取而來，性質上為贓物乙節，洵堪
    認定。
  (二)又上開送油機組件係由證人甲○○、乙○○於97年3月23日
    上午11時許攜往上址資源回收場變賣，並由被告將上開物品
    秤重後，以350元之價格向證人甲○○買受等情，業據證人
    甲○○於97年4月10日之警詢、偵查中及本院審理中均證述
    綦詳（警卷第4至5頁，偵查卷即臺灣臺南地方法院檢察署97
    年度偵字第9087號卷第6至7頁，本院卷第83頁）；衡以證人
    甲○○上開證述內容除前後尚屬一致，無何明顯之瑕疵可指
    之外，證人甲○○就伊於偵查中未能立即指認被告，而須檢
    察官請伊再次確認後始能明確指認被告乙情，復已於本院審
    理中詳細證稱係因偵查時伊久未見被告，且被告當時因服兵
    役將頭髮剪短，始未能立即認出，又伊於本案發生前曾因賣
    東西與被告，或騎車經過上址資源回收場見到被告，前後見
    過被告計約10次，應不致誤認他人為被告等語明確（本院卷
    第87至88頁），核與社會日常生活經驗尚無違背之處，且與
    被告陳稱其於97年4月23日入伍服義務役、本案前曾向證人
    甲○○收購過廢鐵、廢紙之情形（本院卷第78、88頁）亦大
    致相符，堪認證人甲○○確係本於伊向被告販售上開送油機
    組件之經歷、記憶而為上開證述無訛。再參酌證人甲○○於
    97年3月24日初次接受警詢時，猶因恐上址資源回收場因其
    陳述而遭員警追查，乃向員警稱渠等係將上開送油機組件販
    售與路旁騎著三輪車的舊貨商云云（警卷第2頁），益見證
    人甲○○尚有維護被告免遭員警追究之意，應無蓄意誣陷被
    告之可能，其上開證述內容，堪以採信。
  (三)另就證人乙○○之證述內容觀之，證人乙○○於97年3月31
    日警詢中指認係上開資源回收場老闆之子向渠等收購上開送
    油機組件，並於同年4月5日指認被告之口卡（警卷第11至14
    頁）；於偵查中改稱係證人甲○○載伊前去上址資源回收場
    變賣上開送油機組件，伊在外面等，證人甲○○騎進去變賣
    ，伊未曾進入上址資源回收場，未曾見過被告（偵查卷第6
    頁）；於本院審理中則結證稱，97年3月23日上午11時許係
    證人甲○○騎車進入上址資源回收場販售上開送油機組件，
    伊在外面約50公尺處等，但因上址資源回收場無圍牆，仍可
    看到與證人甲○○交易之人員，伊雖未看得很清楚，但伊所
    見與證人甲○○交易之資源回收場人員係年輕人，伊知道上
    址資源回收場老闆只有1個兒子，伊主觀覺得該人就是老闆
    的兒子，證人甲○○出來時也有說好像是老闆的兒子等語（
    本院卷第121至122頁）。是綜合證人乙○○之上開證述內容
    ，應足認證人乙○○雖曾於97年3月23日上午11時許與證人
    甲○○一同前往上址資源回收場，但確未曾實際與被告面對
    面為上開送油機組件之收購交易，則證人乙○○所稱上開送
    油機組件係販售與被告等情，因係出於個人主觀之推測而非
    實際之經歷，自難逕予憑採。然證人乙○○確曾於上開時點
    前往上址資源回收場，既如前述，伊就證人甲○○販售上開
    送油機組件與被告時之客觀環境、情況之陳述復尚屬前後一
    致，其此部分之證述尚非全然不得採信；且證人乙○○有關
    渠等販售上開送油機組件時客觀情況之證述內容，核與證人
    甲○○上開所述並無重大齟齬之處，亦足徵證人甲○○所述
    販售上開送油機組件與被告乙節非屬虛妄，應認被告確有向
    證人甲○○收購上開送油機組件之行為無疑。
  (四)惟按刑法第349條關於贓物罪之規定，係針對行為人故意收
    受、搬運、寄藏、故買或牙保贓物，而在事後助成他人財產
    犯罪目的之惡性予以處罰，並非藉此課一般人民以協助追贓
    之責；又行為人於收受物品時，對於是否認識該物品為贓物
    ，本屬內心之事實，此等主觀狀態存在於行為人本身，除非
    行為人自白此一犯罪主觀構成要件，否則於訴訟上欲探究行
    為人有無此種贓物之主觀認識，類皆以情況證據為認定該主
    觀犯意之證據方法，從而故買贓物之罪責成立與否，實取決
    於能否積極證明行為人於收受該財產標的時，對於該標的物
    之不明來源具有認識，並出於犯罪之故意予以收受，致使原
    所有權人難以追及或回復，而須綜合被告取得系爭物品之客
    觀情況為全盤之觀察，非以被告是否「以低價故買」、「無
    法提出出賣者之真實姓名年籍以供查證案情」等為斷。苟未
    可證明被告自始有此犯意，縱然該標的物確為被告所持有或
    購入，均無從推斷被告於持有或購入標的物之初，主觀上即
    具有贓物之不法認識。本件被告所收購之上開送油機組件為
    證人甲○○、乙○○竊取而得，客觀上為贓物乙節，固如前
    述，然依前揭說明，如欲論以被告故買贓物之罪責，自須自
    被告收購上開送油機組件之客觀情況為全盤觀察，而審酌是
    否足以積極證明被告收購上開送油機組件時，即對上開物品
    係竊取而得乙情有所認識，並出於故買贓物之故意而加以收
    購。而上開送油機組件經證人甲○○、乙○○2人竊取後攜
    往上址資源回收場變賣之際，其外觀情況據證人甲○○於本
    院審理中證稱「看起來像是廢鐵」（本院卷第84頁），證人
    乙○○則結證稱「黑黑的，看起來好像很舊了」（本院卷第
    122頁），當足認被告收購上開送油機組件之時，上開物品
    自外觀觀之，已屬可廢棄而不甚有價值之物，自無從據以推
    認被告於收購上開物品時，主觀上已具有上開物品可能係贓
    物之不法認識；且據證人甲○○於本院審理中之證述可知，
    被告收購上開送油機組件時，係秤重後以所秤得重量乘以每
    公斤單價之方式計算收購之價格，合於資源回收場收購物品
    之常態，所收購之價格據證人甲○○稱亦與一般出售物品與
    資源回收商之價格相差不多（本院卷第86頁），更無從認定
    上開送油機組件於被告收購時，有何價值不斐而被告刻意以
    低價收購之客觀情形存在。衡以資源回收場經營之主要目的
    本在於收購陳舊或不堪用，但本身組成材料尚可供回收再利
    用之物品，以利將上開物品轉售收取差價，且資源回收場收
    購物品之型態常係量大而價低，茍無特別可懷疑物品來源之
    客觀情事存在，實無由課資源回收場經營者一一查證所收購
    物品來源之義務，是無論被告有無詢問上開送油機組件之來
    源，或有無詢問或登記證人甲○○、乙○○等人之身分資料
    ，均不能遽而認定被告於收購上開物品當時，即有上開物品
    可能係贓物之認識。再公訴意旨固另以證人甲○○、乙○○
    曾於警詢中證稱渠等曾將上開送油機組件持往舊貨商販售，
    但該等舊貨商均「不敢收」，而以被告以賤價收購上開物品
    等為由，推認被告收購上開物品時，應有贓物之認識；惟上
    開送油機組件經證人甲○○販售與被告之時，外觀已屬陳舊
    ，客觀上難認有何價值，業如前述，且據證人甲○○於本院
    審理中證稱，伊上開所述係指伊以前曾偷過馬達、鐵等物，
    要拿去賣給其他舊貨商時他們不敢收（本院卷第86頁），證
    人乙○○則證稱其他舊貨商不收好像是說送油機組件已經太
    舊了等語（本院卷第120頁），均無從據以認定上開送油機
    組件為被告收購之時，確有何足以推斷被告主觀上有贓物之
    不法認識之客觀事證存在。至證人即被告之母林惠美雖曾於
    證人甲○○、乙○○另犯之竊盜案件中，收購渠等竊得之汽
    車零件等物，然上情與被告所涉本件故買贓物犯嫌並無關連
    性，且無證據證明被告對證人林惠美曾向證人甲○○、乙○○買受上述物品及上述物品係贓物乙情有明確之了解，自無
    從因而認定被告於向證人甲○○收購上開送油機組件時，須
    就上開物品之來源有較常人更為謹慎之判斷；況被告於收購
    上開送油機組件時主觀上有贓物認識乙節，既已屬不能證明
    ，更難以此等推測之法認定被告涉有上開故買贓物之罪嫌，
    自不待言，併此敘明。
  (五)綜上所述，依檢察官提出之上開證據，均僅能證明被告於上
    開時、地，有向證人甲○○收購上開送油機組件，且上開送
    油機組件確屬贓物之事實，但無法證明被告收購上開物品時
    ，對上開送油機組件係屬贓物乙節有如何之認識。從而，本
    件依檢察官所舉及卷內所有直接、間接之證據，既均尚未達
    到使通常一般人均不致有所懷疑，而得確信其為真實之程度
    ，仍有合理之懷疑存在，揆諸前開法條規定及判例要旨，縱
    被告辯解其未收購上開送油機組件乙情無以採信，仍不得遽
    認被告涉犯檢察官所指述之故買贓物行為。此外，本院復查
    無其他積極證據足以證明被告確有公訴意旨所指犯行，本諸
    無罪推定原則，被告之犯罪自屬不能證明，依法應為無罪判
    決之諭知，以免冤抑。
據上論斷，應依刑事訴訟法第301條第1項，判決如主文。
本案經檢察官丁○○到庭執行職務
中    華    民    國    98    年    4     月    1    日
                  刑事第九庭  審判長  法  官  蔡奇秀
                                      法  官  林欣玲
                                      法  官  蔡盈貞
以上正本證明與原本無異。
檢察官如不服本判決應於收受本判決後10日內向本院提出上訴書
狀，並應敘述具體理由。其未敘述上訴理由者，應於上訴期間屆
滿後20日內向本院補提理由書狀（均須按他造當事人之人數附繕
本）「切勿逕送上級法院」。
                                      書記官  陳玉芬
中    華    民    國    98    年    4     月    1    日


司法院資訊處製作；財團法人民間司法改革基金會備份。
